臺灣宜蘭地方法院民事簡易判決
111年度羅簡字第61號
原      告  馬翊晟  

被      告  馬國祥  
上列當事人間請求拆屋還地事件，本院於中華民國111年3月28日
言詞辯論終結，判決如下：    
　　主　文
被告應將坐落宜蘭縣○○鄉○○段○○○地號土地上如附圖編號A、B、C
所示之地上物拆除，並返還該部分所占用之土地予原告。
被告應自民國一百一十年九月十一日起至將宜蘭縣○○鄉○○段○○○
地號土地上如附圖編號A、B、C所示之土地返還予原告之日止，
按月給付原告新臺幣貳佰零捌元。
原告其餘之訴駁回。
訴訟費用由被告負擔百分之九十八，餘由原告負擔。
本判決第一項得假執行，但被告如以新臺幣參拾壹萬零肆佰玖拾
陸元為原告預供擔保，得免為假執行。
本判決第二項於所命各期給付到期後，得假執行；但被告如就各
期給付以新臺幣貳佰零捌元為原告預供擔保，得免為假執行。
　　事實及理由
壹、程序部分
　　按「訴狀送達後，原告不得將原訴變更或追加他訴。但有下
    列各款情形之一者，不在此限：三、擴張或減縮應受判決事
    項之聲明者。」「不變更訴訟標的，而補充或更正事實上或
    法律上之陳述者，非為訴之變更或追加。」民事訴訟法第25
    5條第1項第3款、第256條分別定有明文。查本件原告訴之聲
    明原為：㈠被告應將原告所有坐落於宜蘭縣○○鄉○○段○000地
    號土地上之地上物如附圖部分面積約80平方公尺（以實測為
    準）之地上物拆除，將土地返還原告。㈡被告應於判決之日
    起30日內完成拆除，逾期應給付原告每月新臺幣（下同）2,
    500元相當於不當得利之租金，及不當得利租金起算日起至
    清償日止之法定利息，直至被告自行拆除或強制執行完成（
    見本院卷第5頁）；嗣於民國111年3月8日出具民事準備（一
    ）書狀變更其聲明為：㈠如主文第1項所示。㈡被告應自起訴
    狀繕本送達之翌日起至返還土地之日止，按月給付原告相當
    於租金之不當得利252元（見本院卷第88頁）。核原告所為
    之聲明之變動，就聲明第1項而言，係屬不變更訴訟標的而
    應土地現況測量之結果補充、更正其事實上之陳述，就聲明
    第2項而言，則屬擴張（就請求期間之部分）及減縮（就請
    求金額之部分）應受判決之聲明，揆諸上開法律規定，自均
    應准許，合先敘明。
貳、實體部分　　
一、原告起訴主張：宜蘭縣○○鄉○○段000地號土地（重測前為宜
    蘭縣○○鄉○○段0000地號土地，下稱本案土地）原為原告之父
    即訴外人馬國禎所有，馬國禎死亡後由原告繼承取得，又本
    案土地現蓋有被告所有如附圖編號A、B、C所示之地上物（
    下稱系爭地上物，系爭地上物所坐落之該部分本案土地，下
    稱系爭土地），而被告為原告之伯父，被告與馬國禎、原告
    之祖父即訴外人馬阿枝前於76年11月1日簽立合約書（下稱
    系爭合約書），其第7條約定：被告斯時所有建築物坐落於
    馬國禎所有本案土地之部分，馬國禎無條件供被告使用等語
    （下稱系爭條款）。是馬國禎與被告就本案土地於系爭地上
    物坐落之範圍內即系爭土地，存有使用借貸之關係，於馬國
    禎死亡後即由原告繼承馬國禎之貸與人地位，惟被告自98年
    後已未繼續使用系爭地上物，使用目的業已不存在，原告乃
    以起訴狀繕本之送達為終止兩造間使用借貸關係之意思表示
    ，兩造間之使用借貸關係既經終止，被告即無法律上原因繼
    續占有系爭土地蓋有系爭地上物，爰依民法第767條之規定
    ，請求被告拆除系爭地上物並將所占用之土地返還予原告，
    並依民法第179條之規定，請求被告按月給付相當於租金之
    不當得利252元等語。並聲明：㈠如主文第1項所示。㈡被告應
    自起訴狀繕本送達之翌日起至返還土地之日止，按月給付原
    告相當於租金之不當得利252元。
二、被告則以：被告前與原告之父馬國禎已簽立合約書，約定被
    告斯時所有建築物坐落於馬國禎所有本案土地之部分即系爭
    土地，馬國禎無條件供被告使用，被告自得依該約定合法使
    用系爭土地，又該契約亦拘束原告，再被告迄今均有在使用
    系爭地上物，被告使用系爭土地之目的仍存在，原告不得終
    止兩造間之契約，原告自得依系爭合約書之約定繼續合法占
    有使用系爭土地，亦無不當得利等語，資為抗辯。並聲明：
    原告之訴駁回。
三、本院之判斷：
(一)查原告主張宜蘭縣○○鄉○○段000地號土地重測前為宜蘭縣○○
    鄉○○段0000地號土地（即本案土地）原為原告之父馬國禎所
    有，馬國禎死亡後由原告繼承取得，系爭土地上現蓋有被告
    所有如附圖編號A、B、C所示之系爭地上物；又被告與馬國
    禎、馬阿枝前於76年11月1日簽立系爭合約書約定：被告斯
    時所有建築物坐落於馬國禎所有本案土地之部分，馬國禎無
    條件供被告使用等語（即系爭條款），又系爭地上物均係系
    爭合約書成立時已存在之地上物，有系爭條款之適用；在馬
    國禎死亡後，原告為馬國禎之繼承人，繼受馬國禎依系爭合
    約書所享有之權利義務等情，為兩造所不爭執，並有系爭合
    約書、本案土地之土地登記公務用謄本、地籍異動索引及宜
    蘭縣羅東地政事務所土地複丈成果圖等在卷可憑（見本院卷
    第6-7、36-37、46-47、75、80頁），上情首堪認定。至原
    告主張兩造間之契約關係應屬使用借貸關係，今被告已長久
    未繼續使用系爭地上物，使用目的業已不存在，原告得終止
    兩造間之使用借貸關係，再請求被告拆除系爭地上物並將所
    占用之土地返還予原告，及按月給付相當於租金之不當得利
    等情，則為被告所否認，並以前詞置辯。
(二)按「解釋意思表示，應探求當事人之真意，不得拘泥於所用
    之辭句。」民法第98條定有明文。又解釋當事人之契約，應
    以當事人立約當時之真意為準，而真意何在，又應以過去事
    實及其他一切證據資料為斷定之標準，不能拘泥文字致失真
    意。所謂探求當事人之真意，乃在兩造就其意思表示真意有
    爭執時，應從該意思表示所植基之原因事實、經濟目的、社
    會通念、交易習慣、一般客觀情事及當事人所欲使該意思表
    示發生之法律效果而為探求，並將誠信原則涵攝在內，藉以
    檢視其解釋結果是否符合公平原則（最高法院39年台上字第
    1053號判例、107年度台上字第1504號判決意旨參照）。又
    「稱使用借貸者，謂當事人一方以物交付他方，而約定他方
    於無償使用後返還其物之契約。」民法第464條定有明文。
    本件被告主張依照系爭條款，應得繼續合法占有使用系爭土
    地，原告則主張系爭條款性質上係屬使用借貸，應有民法有
    關使用借貸相關規定之適用。查系爭合約書為被告、馬國禎
    及渠2人之父親馬阿枝前於76年11月1日所簽立，其合約前言
    已敘明「仝立合約書人，父親馬阿枝簡稱為甲。長男馬國祥
    簡稱為乙。參男馬國禎簡稱為丙。以上父子相商喜悅分配田
    畑耕作並家屋分配各房居住。條件列明如下：...」顯見系
    爭合約書係馬阿枝為分配家產予馬國禎及被告，三方共同所
    簽立之分配合約，又觀諸系爭合約書中，係就馬阿枝所有之
    諸多房地進行分配，並就分配後之權利義務進行安排，而本
    案土地為系爭合約書所分配之標的之一，經分配予馬國禎，
    惟就立約前被告已有部分地上物蓋於本案土地上，就該部分
    之土地則約明馬國禎應提供被告使用，再觀諸系爭條款係載
    明馬國禎應「無條件提供」被告使用，且系爭合約書復未有
    被告應支付任何使用對價之約定，且約有「如以日後父母親
    百年偕老之時，仍照前所立合約內容而行之」之旨（見本院
    卷第6-7頁），是本院綜觀系爭合約書前述約定之情形，馬
    國禎確係於受分配本案土地後，無償提供其所有之系爭土地
    供被告使用，是系爭合約書雖未記載「使用借貸」之明文，
    然解釋馬國禎與被告間簽立系爭條款之真意，其性質上確屬
    使用借貸，且為不定期限之使用借貸，確屬無訛。又本件原
    告為馬國禎之繼承人，繼受馬國禎依系爭合約書所享有之權
    利義務，為兩造所不爭執，是本件兩造就系爭土地確係成立
    未定期限之使用借貸關係，確屬無訛。
(三)再按「借用人應於契約所定期限屆滿時，返還借用物；未定
    期限者，應於依借貸之目的使用完畢時返還之。」民法第47
    0條第1項前段定有明文。查本件原告主張被告使用系爭土地
    之目的業已不存在，為被告所否認，被告並辯稱其尚有繼續
    使用如附圖編號A部分之鐵皮屋做為倉庫使用云云（見本院
    卷第64-66頁）。惟本件前經本院前往現場履勘，可見如附
    圖編號B、C部分之系爭地上物，僅為花圃、鐵皮棚架及落地
    洗衣區，依其外觀頹敗、有部分生鏽或佈滿植被觀之，應長
    年失修未加使用，而如附圖編號A部分之系爭地上物，為為
    一L型兩面磚造牆面其上覆有鐵皮屋頂，另兩面牆壁已遭拆
    除之鐵皮屋，地面上擺有生鏽之鐵櫃、農機及遭拆除之鐵皮
    屋頂，此有本院勘驗筆錄暨現場勘驗照片在卷可憑（見本院
    卷第64-73頁），又該鐵皮屋內尚有一隔間，被告雖稱其有
    利用該隔間做為倉庫使用，惟經查該隔間之門口堆有厚重之
    泥土，有本院現場勘驗照片存卷可查（見本院卷第72頁），
    可見該隔間門已長久未經任何人開啟，又本院於現場勘驗時
    請被告打開該隔間門，被告先使用自備之鑰匙嘗試打開該隔
    間門未果，嗣再以菜刀撬開門鎖，經費時長達3分鐘始成功
    打開等情，亦有本院勘驗筆錄在卷可稽（見本院卷第65頁）
    ，是本院綜合審酌上情，堪信該鐵皮屋僅有兩面牆壁，無法
    遮風避雨，難以為通常之使用，且被告亦顯然長年未予維護
    、使用，甚為明確。又被告亦自承：系爭地上物原為與本案
    土地鄰近之宜蘭縣○○鄉○○段000地號土地（重測前為宜蘭縣○
    ○鄉○○段0000地號土地，下稱433地號土地）上門牌號碼為宜
    蘭縣○○鄉○○路000號、427號房屋（下稱舊有房屋）之一部分
    ，先前與舊有房屋有相通，433地號土地及舊有房屋原來也
    是我的，後來遭拍賣，現已非我所有，我現在要通過433地
    號土地走到系爭地上物等語（見本院卷第25、64-66頁），
    憑此更可見系爭地上物本僅為舊有房屋之一部分，應與舊有
    房屋共同使用，且舊有房屋現已非被告所有而為第三人所有
    ，被告苟欲使用系爭地上物，尚需通過他人所有之433地號
    土地始能抵達，依此情形，更可見被告實難以通常之方式，
    實際使用系爭地上物，甚為明確。又本件兩造間之使用借貸
    契約，係以被告利用系爭地上物為目的，而由原告將該部分
    土地借貸提供予被告使用，已如前述，而本件被告既已再無
    使用系爭地上物，兩造間之使用借貸之目的應認業已使用完
    畢，又原告並以起訴狀繕本之送達為請求被告返還借用物之
    意思表示，揆諸前開規定，兩造間之使用借貸關係業已消滅
    ，堪以認定。
(四)按「所有人對於無權占有或侵奪其所有物者，得請求返還之
    。對於妨害其所有權者，得請求除去之。」民法第767條第1
    項前段、中段定有明文。查被告所有之系爭地上物占用系爭
    土地，為本件兩造所不爭執，而被告前雖以兩造間之使用借
    貸關係占用系爭土地，惟該使用借貸關係業因借貸之目的使
    用完畢而歸於消滅，業如前述，是被告已無權繼續占有系爭
    土地，被告所有系爭地上物搭建於系爭土地上，已侵害原告
    對系爭土地所有權之圓滿行使，原告依前開規定請求被告拆
    除系爭地上物，並返還其占用之系爭土地予原告，為有理由
    ，應予准許。
(五)按「無法律上之原因而受利益，致他人受損害者，應返還其
    利益。雖有法律上之原因，而其後已不存在者，亦同。」民
    法第179條定有明文。又無權占有他人土地，可能獲得相當
    於租金之利益，此為社會通常之觀念，是被占用土地之所有
    權人依不當得利之法則請求返還不當得利，自屬有據（最高
    法院61年台上字第1695號判例意旨參照）。復按「城市地方
    房屋之租金，以不超過土地及其建築物申報總價年息百分之
    10為限。」「第97條第99條及第101條之規定，於租用基地
    建築房屋均準用之。」土地法第97條第1項、第105條分別定
    有明文。而上開規定所謂土地價額，依土地法施行法第25條
    規定，係指法定地價而言。又所謂法定地價，依土地法第14
    8條規定，係指土地所有人依該法規定所申報之地價，而在
    平均地權條例施行區域，係指土地所有人於地政機關舉辦規
    定地價或重新規定地價時之公告期間內申報之地價，未於該
    期間內申報者，以公告地價之80%為其申報地價，平均地權
    條例第16條亦有規定。又前揭所謂以年息10%為限，乃指租
    金之最高限額而言，並非一律依照申報價額年息百分之10計
    算之，尚須斟酌基地位置、工商繁榮程度、使用人利用之經
    濟價值、所受利益及社會情感等情事而為決定。查被告之系
    爭地上物占用原告所有之系爭土地，為兩造所不爭執，又兩
    造間之使用借貸關係業因借貸之目的使用完畢而歸於消滅，
    原告並以起訴狀繕本之送達為請求被告返還借用物之意思表
    示，業如前述，則原告基於不當得利之法律關係，向被告請
    求自起訴狀繕本送達翌日起至返還系爭土地之日止相當於租
    金之不當得利，自屬有理。而本院綜合審酌系爭地上物之位
    置、經濟價值、利用狀況，認本件以申報地價年息百分之8
    計算相當於租金之不當得利，應屬妥適。又查系爭土地之申
    報地價為每平方公尺312元，此有土地登記公務用謄本在卷
    可憑（見本院卷第36頁），是系爭地上物所占用之土地總價
    為31,250元（系爭地上物共計占用系爭土地100.16平方公尺
    ，計算方式：附圖編號A之地上物71.04平方公尺＋附圖編號B
    之地上物20.25平方公尺＋附圖編號C之地上物10.5平方公尺－
    附圖編號B之地上物與附圖編號C之地上物重疊部分1.63平方
    公尺=100.16平方公尺；100.16平方公尺×312元/平方公尺=3
    1,250元，小數點以下四捨五入），則被告因系爭地上物占
    用系爭土地所受相當於租金之不當得利為每月208元（31,25
    0元×8%÷12=208元，小數點以下四捨五入）。綜前所述，本
    件原告請求被告自起訴狀繕本送達翌日即110年9月11日起至
    被告返還系爭土地予原告之日止，按月給付原告208元，應
    有理由，逾此部分之請求，則屬無理，應予駁回。
四、綜上所述，原告依民法第767條第1項中段、前段之規定，請
    求被告拆除系爭地上物，並將系爭土地返還予原告，及依民
    法第179條前段規定，請求被告應自起訴狀繕本送達翌日即1
    10年9月11日起至被告返還系爭土地予原告之日止，按月給
    付原告208元，應有理由，逾此部分之請求，則屬無理，應
    予駁回。
五、本件原告勝訴部分，係適用簡易程序所為被告敗訴之判決，
    爰依民事訴訟法第389條第1項第3款之規定，依職權宣告假
    執行，併依民事訴訟法第392條第2項規定，依職權酌定相當
    之擔保金，准被告預供擔保後免為假執行。
六、本件事證已臻明確，兩造其餘攻擊防禦方法及所提之證據，
    經審酌後均與判決之結果不生影響，爰不另一一論述，併此
    敘明。
七、訴訟費用負擔之依據：民事訴訟法第79條。
中　　華　　民　　國　　111 　年　　4 　　月　　25　　日
    　　　　　　　臺灣宜蘭地方法院羅東簡易庭
　　　　　　　　　　　　　　　　　法　官  張文愷
以上為正本係照原本作成。
如對本判決上訴，須於判決送達後二十日內向本院提出上訴狀，
同時表明上訴理由；如已於本判決宣示後送達前提起上訴者，應
於判決送達後十日內補具上訴理由（均須按他造當事人之人數附
繕本）。
如委任律師提起上訴者，應一併繳納上訴審裁判費。
中　　華　　民　　國　　111 　年　　4 　　月　　25　　日
                                  書記官  林仁修